臺灣屏東地方法院刑事判決　　　　　　　 95年度易字第357號
公　訴　人　臺灣屏東地方法院檢察署檢察官
被　　　告　甲○○
選任辯護人　李錦臺律師
上列被告因背信案件，經檢察官提起公訴（92年度偵字第4157號
），本院判決如下：
    主  文
甲○○連續為他人處理事務，意圖為第三人不法之利益，而為違
背其任務之行為，致生損害於本人之財產，處有期徒刑貳年。
    事  實
一、甲○○於民國83年至88年間任職屏東縣佳冬鄉農會總幹事（
    以下簡稱佳冬農會，該農會信用部權利及義務，已於90年9
    月起由華南商業銀行概括承受，而由該行佳冬分行承辦相關
    金融業務），負責綜理佳冬農會各項業務，係受佳冬農會委
    任為該農會處理事務之人。甲○○於處理客戶申請貸款案件
    時，係由當時佳冬農會職員丁○○辦理徵信調查，擬定擔保
    品鑑估放款值附具調查所得資料及貸款客戶、連帶保證人之
    個人財產狀況後，呈由主辦人員林淑玲再轉呈農會信用部主
    任曾繁來批示意見，最後由甲○○核定。甲○○應依「屏東
    縣佳冬農會擔保物估價方式」及財政部發布關於金融業務管
    理之相關規定辦理，負有對貸款戶之個人財產狀況、擔保物
    價值在確實之徵信、勘估後，應詳加審核，避免貸出款項後
    無法收回而使農會權利受損之任務。甲○○明知下述佳冬農
    會之4 件貸款案之實際貸款人均為其父王鈺鑫之情形，並明
    知土地擔保品貸放款項之最高限額，應以時價計算之應計增
    值稅後之90% 、地段良好之建地以買賣契約之實際成交價七
    成估價、徵提之擔保物應屬貸款人所有、不得對利害關係人
    辦理放款、查核擔保物鑑估、徵信、核貸及對貸款戶擔保放
    款為最高限額之半數時，應提報理事會核定通過，竟意圖為
    第三人即其父王鈺鑫不法利益之概括犯意，或對利害關係人
    辦理放款，或對貸款戶擔保放款逾最高限額之半數時未提報
    理事會核定，或以抬高鑑估倍數，超逾擔保物品時價等方式
    ，且未經放款審核小組開會同意，違背實質審核核貸之任務
    ，即放行貸款案件，致生損害於佳冬農會之財產【總計約新
    臺幣（下同）31,596,581元，不含遲延利息及違約金】。其
    具體情形分述如下：
  (一)因乙○○曾向王鈺鑫借款，遂聽從王鈺鑫之建議，由王鈺鑫
    之外甥陳文銘於88年1 月11日將其所有坐落屏東縣佳冬鄉○
    ○段地號333 號土地及建號60號房屋（門牌號碼為屏東縣佳
    冬鄉○○村○○路98之7 號）移轉於乙○○之名下，乙○○
    於88年3 月15日以上開不動產為擔保品向佳冬農會申請貸款
    1,000 萬元，並由丙○○、陳文龍擔任連帶保證人，經農會
    職員丁○○調查後於申請書上用途調查結果欄位上載：「該
    員養殖需資金新臺幣壹仟萬元，以年利率11.25%，經濟不景
    氣，額度高，是否准貸，呈請鈞長核示」及於不動產調查報
    告表他項權利情形、調查人意見欄上分別載：「設定台灣
    中小企業銀行5,280,000 元佳冬農會15,600,000元」及「
    依第12屆第2 次臨時理事會第四案放款擔保品估價標準及處
    理細則辦理。依買賣契約70% 估價。屏東縣佳冬農會建築物
    擔保品估價方式第6 條辦理。經濟不景氣，貸金高，是否可
    行，呈請鈞長核示。」等語，並將相關申請文件及資料轉呈
    甲○○核示。甲○○竟未通知放款審核小組成員陳忠壽、林
    淑玲、丁○○召開放款審核會議，亦未實質審查貸款人還款
    能力及擔保物之清償可能性，即自行於88年3 月29日批示准
    予放款。嗣因乙○○均未能依約繳息，經拍賣擔保品得價金
    457 萬元，致佳冬農會受有本金金額之損失約為9,335,356
    元（已扣除執行費、利息、稅捐，不含違約金及遲延利息違
    約金）。
  (二)因丙○○與王鈺鑫合夥經營養殖魚業，因需資金，遂由王鈺
    鑫之外甥陳文銘於88年1 月10日將其所有坐落於屏東縣佳冬
    鄉○○段332 地號土地及建號59號房屋（門牌號碼為屏東縣
    佳冬鄉○○村○○路98之6 號）移轉於丙○○之名下，丙○
    ○於88年3 月15日以上開不動產為擔保品向佳冬農會申請貸
    款1,000 萬元，並由乙○○、陳文龍擔任連帶保證人，經農
    會職員丁○○調查後於申請書上用途調查結果欄位上載：「
    查該員養殖需資金新臺幣壹仟萬元，以年利率11.25%，經濟
    不景氣，額度高，是否准貸，呈請鈞長核示」及於不動產調
    查報告表他項權利情形、調查人意見欄上分別載：「設定
    台灣中小企業銀行5,280,000 元佳冬農會15,600,000元」
    及「依第12屆第2 次臨時理事會第四案放款擔保品估價標準
    及處理細則辦理。依買賣契約70% 估價。屏東縣佳冬農會建
    築物擔保品估價方式第6 條辦理。經濟不景氣，貸金高，是
    否可行，呈請鈞長核示。」等語，並將相關申請文件及資料
    轉呈甲○○核示。甲○○竟未通知放款審核小組成員陳忠壽
    、林淑玲、丁○○召開放款審核會議，亦未實質審查貸款人
    還款能力及擔保物之清償可能性，即自行於88年3 月29日批
    示准予放款。嗣因丙○○均未能依約繳息，經拍賣擔保品得
    價金4,536,800 元，致佳冬農會受有本金金額之損失約為
    8,261,225 元（已扣除執行費、利息、稅捐，不含違約金及
    遲延利息違約金）。
  (三)因王鈺鑫急需用款，遂商請其侄王啟仁（即甲○○之堂弟）
    出面於88年4 月27日向佳冬農會申請貸款700 萬元，並由王
    鈺鑫提供其所有之屏東縣佳冬鄉○○段249 、286 、287 、
    295 、296 、297 、298 、304 、305 地號等土地為擔保品
    ，另以王鈺鑫、王鈺鑫之子王俊郎為連帶保證人，經農會職
    員丁○○調查後於申請書上用途調查結果欄位、不動產調查
    報告表上調查人意見欄位上均載：「1.借款人與提供擔保物
    所有權人不同一人。2.供擔保品所有權人王鈺鑫與王總幹事
    為父子關係。3.以上擔保物已設定第一順位保證責任高雄第
    三信用合作社設定50,400,000元，本會第二順位設定
    16,800,000元。4.依公告現值提高400%估價。5.綜合以上徵
    信結果，不予貸放，因景氣差，風險大，是否可行，呈請鈞
    長核示。」等語，並將相關申請文件及資料轉呈甲○○核示
    。甲○○竟未通知放款審核小組成員陳忠壽、林淑玲、丁○
    ○召開放款審核會議，亦未實質審查貸款人還款能力及擔保
    物之清償可能性，在明知擔保品之徵提需以借款人本人所有
    者為限、不得新增王鈺鑫之關聯戶（即不能以王鈺鑫擔任保
    證人）及擔保物之價值已超額鑑估等情形之下，均不應准予
    貸放，猶自行於88年4 月29日批示准予放款，嗣因王啟仁或
    實際借款人王鈺鑫未能依約繳息，本借貸案全數均未受償，
    致佳冬農會受有本金700 萬元及遲延利息、違約金等損失。
  (四)因王鈺鑫急需用款，遂商請其子王俊郎（即甲○○之弟）於
    88年4 月27日向佳冬農會申請貸款700 萬元，並由王鈺鑫提
    供其所有之屏東縣佳冬鄉○○段249 、286 、287 、295 、
    296 、297 、298 、304 、305 地號等土地為擔保品，另以
    王鈺鑫、王鈺鑫之侄王啟仁為連帶保證人，經農會職員丁○
    ○調查後於申請書上用途調查結果欄位、不動產調查報告表
    上調查人意見欄位上均載：「1.借款人與提供擔保物所有權
    人不同一人。2.供擔保品所有權人王鈺鑫與王總幹事為父子
    關係。3.以上擔保物已設定第一順位保證責任高雄第三信用
    合作社設定50,400,000元，本會第二順位設定16,800,000元
    。4.依公告現值提高400%估價。5.綜合以上徵信結果，不予
    貸放，因景氣差，風險大，是否可行，呈請鈞長核示。」等
    語，並將相關申請文件及資料轉呈甲○○核示，甲○○竟未
    通知放款審核小組成員陳忠壽、林淑玲、丁○○召開放款審
    核會議，亦未實質審查貸款人還款能力及擔保物之清償可能
    性，在明知擔保品之徵提需以借款人本人所有者為限、不得
    新增王鈺鑫之關聯戶（即不能以王鈺鑫擔任保證人）、農會
    信用部不得對利害關係人放款及擔保物之價值已超額鑑估等
    情形之下，均不應准予貸放，且另與上述(三)之貸款擔保放款
    已逾最高限額之半數應提報理事會核定而未予提報，猶自行
    於88年4 月29日批示准予放款，嗣因王俊郎或實際借款人王
    鈺鑫未能依約繳息，本借貸案全數均未受償，致佳冬農會受
    有本金700 萬元及遲延利息、違約金等損失。
二、案經臺灣高等法院高雄分院檢察署函請臺灣屏東地方法院檢
    察署檢察官偵查起訴。
    理  由
壹、關於起訴程式方面
    被告甲○○前曾因背信案件於92年7 月9 日經臺灣高等法院
    高雄分院以91年度上易字第1279號判決判處有期徒刑3 年確
    定，經本院調閱上開刑事卷宗全卷，被告所涉犯超貸放款之
    背信案件之犯罪時間係於83年6 月間，且被告係為張卓文等
    人之不法利益所為，此有上開刑事判決可按。經查，本件被
    告核准貸款之時間為88年3 、4 月，與前案犯罪時間已逾4
    年餘，被告所為係為其父王鈺鑫之不法利益（詳如後述），
    其主觀上犯意顯逾其前案之初發犯意範圍之內，顯無連續犯
    之裁判上一罪關係，是本院自應就公訴人起訴之犯罪事實予
    以裁判，合先敘明。
貳、證據能力方面
一、按證人依法應具結而未具結者，其證言不得作為證據，刑事
    訴訟法第158 條之3 定有明文，查其立法理由旨在擔保該證
    人之證言，係據實陳述之可信性，故未依法具結者，依證據
    絕對排除法則，當然無證據能力，不得作為論罪之基礎，自
    不得因當事人於審判程序之同意，或未於言詞辯論終結前聲
    明異議而視為同意，即可認該未具結之證言得作為證據，亦
    即縱有同法第159 條之5 第1 、2 項之情形，亦應受同法第
    158 條之3 規定之限制。查證人王俊郎、王啟仁、王鈺鑫、
    陳文銘、曾繁來等人偵查中之供述及證人丙○○於93年7 月
    28日偵查中之供述均未經具結，且其等查無刑事訴訟法第
    186 條第1 項所規定不得令其具結之事由，則依刑事訴訟法
    第158 條之3 之規定，其等上開於偵查中向檢察官為之陳述
    不具證據能力，不得作為認定被告犯罪事實之證據。
二、次按被告以外之人於偵查中向檢察官所為陳述，除顯有不可
    信之情況者外，得為證據，刑事訴訟法第159 條之1 第2 項
    定有明文。偵查中對被告以外之人（包括證人、鑑定人、告
    訴人、被害人及共同被告等）所為之偵查筆錄，或被告以外
    之人向檢察官所提之書面陳述，性質上均屬傳聞證據。惟現
    階段刑事訴訟法規定檢察官代表國家偵查犯罪、實施公訴，
    依法其有訊問被告、證人及鑑定人之權，證人、鑑定人且須
    具結，而實務運作時，檢察官偵查中向被告以外之人所取得
    之陳述，原則上均能遵守法律規定，不致違法取供，其可信
    度極高，是以，除反對該項供述得具有證據能力之一方，已
    釋明「顯有不可信之情況」之理由外，不得遽指該偵查中之
    陳述不具證據能力。查(1)證人丙○○於93年3 月17日、證人
    丁○○於93年8 月9 日於偵訊中之供述均已具結證述，且於
    審理中復經本院傳喚其等到庭具結作證，自已充分保障被告
    之對質詰問權，又本院亦查無檢察官在上開偵訊時有任何以
    不正方法訊問而有顯不可信之情況，是依上開規定，證人丙
    ○○於93年3 月17日、證人丁○○93年8 月9 日於偵查中之
    證述，自有證據能力；(2)證人林淑玲、陳忠壽於93年8 月9
    日於偵查中之陳述，均已依法具結，其等未曾提及檢察官在
    偵查時有不法取供之情形，且被告亦未曾釋明上開證述有何
    顯不可信之情況，是以，證人林淑玲、陳忠壽於上開偵查中
    之證述，依刑事訴訟法第159 條之1 第2 項之規定，自有證
    據能力。
三、復按刑事訴訟法第159 條之4 規定，除前三條之情形外，下
    列文書亦得為證據：「一除顯有不可信之情況外，公務員職
    務上製作之紀錄文書、證明文書。二除顯有不可信之情況外
    ，從事業務之人於業務上或通常業務過程所須製作之紀錄文
    書、證明文書。三除前二款之情形外，其他於可信之特別情
    況下所製作之文書。」此係因公務員職務上製作之紀錄文書
    或證明文書，係公務員依職權所為，與其責任、信譽攸關，
    若有錯誤、虛偽，公務員可能因此擔負刑事及行政責任，且
    該等文書經常處於可能受公開檢查之狀態，其正確性及真實
    之保障極高；另從事業務之人在業務上或通常業務過程製作
    之上開文書，因係於通常業務上不間斷而規律之記載，一般
    均有會計等人員校對，記錄時亦無預見日後將作為證據之偽
    造動機，其虛偽之可能性較小，且如讓製作者以口頭方式在
    法庭上再重述過去之事實或數據，實際上有其困難，二者具
    有一定程度之不可代替性，是除非有顯不可信之情況外，上
    開公務文書或業務文書應均具有證據能力；又與上開公務文
    書或業務文書同具有可信性之官方公報、統計表、體育紀錄
    、學術論文及家譜等文書，除非均有顯不可信之情況外，基
    於同一理由，亦應具有證據能力。本件證人丙○○、乙○○
    、王啟仁、王俊郎等人貸款案件之佳冬鄉農會統一農貸申請
    書、佳冬鄉農會不動產調查報告表、佳冬鄉農會辦理貸款申
    請暨審核綜合表、佳冬鄉農會徵信報告表、佳冬鄉農會會員
    借款及保證歸戶卡，均係佳冬鄉農會辦理貸款業務之人於業
    務上或通常業務過程所須製作之文書，經查亦無顯不可信之
    情況，上開文書應具有證據能力。
四、末按被告以外之人於審判外之言詞或書面陳述，除法律有規
    定者外，不得作為證據；又被告以外之人於審判外之陳述，
    雖不符前4 條之規定，而經當事人於審判程序同意作為證據
    ，法院審酌該言詞陳述或書面陳述作成時之情況，認為適當
    者，亦得為證據。當事人、代理人或辯護人於法院調查證據
    時，知有第159 條第1 項不得為證據之情形，而未於言詞辯
    論終結前聲明異議者，視為有前項之同意，刑事訴訟法第
    159 條第1 項、第159 條之5 分別定有明文。查屏東縣枋寮
    地政事務所93年8 月3 日屏枋地一字第0930005081號函暨附
    土地建物謄本及移轉登記資料、第0930005082號函暨附土地
    他項權利部謄本及土地登記簿、屏東縣政府88年11月17日屏
    府財金密字第2024號函、財政部88年11月1 日處分書、屏東
    縣佳冬鄉農會擔保品估價方式及建築物最高物價標準表、華
    南商業銀行佳冬分行95年5 月9 日華佳95放字第0090號函、
    丙○○與陳文銘簽訂之買賣契約書、乙○○與陳文銘簽訂之
    買賣契約書及佳冬鄉農會放款審議小組88年3 月29日、88年
    4 月29日之會議紀錄等均為前開刑事訴訟法第159 條第1 項
    之傳聞證據，惟被告暨其辯護人於本院準備程序中表明對證
    據能力無意見，且言詞辯論終結前並未就其證據能力聲明異
    議，依前開刑事訴訟法第159 條之5 之規定，上開書面供述
    亦有證據能力。
、實體部分
一、訊據被告甲○○於本院審理時固坦承其於88年擔任農會總幹
    事期間，於批核乙○○、丙○○、王啟仁、王俊郎之貸款案
    時並未召開放款審核會議等情事，惟矢口否認有何背信之犯
    行，辯稱：因原本佳冬農會向伊父王鈺鑫租用房子充為營業
    處，並支付押金2,000 萬元，嗣後因屏東縣政府要求佳冬農
    會自己蓋營業處所，佳冬農會遂向伊父王鈺鑫請求返還押金
    ，伊父親無力支付，才以伊弟弟王俊郎、堂弟王啟仁之名義
    向佳冬農會各借款700 萬元，錢是拿來清償佳冬農會之前那
    2,000 萬元之債務，實際上伊和伊父王鈺鑫是沒有拿到那些
    錢，至於乙○○、丙○○的貸款是其等個人所借，是否與伊
    父有投資或債務關係均與伊無關，有無將借貸之款項清償與
    伊父，伊並不清楚；而親屬間貸款有限制及須召開放款審核
    小組只是行政命令，惟行政命令的違反僅係處罰鍰，農會係
    因作業方便才沒有開會，不能因此認為係有違法或背信之情
    事；另承受佳冬農會的華南銀行受有那麼多虧損係因賤賣擔
    保品，並非擔保品當時的時價被高估云云。經查：
  (一)被告甲○○於83年至88年間任職佳冬農會總幹事，秉承農會
    理事會決議事項，綜理佳冬農會各項業務，並掌有農會信用
    部申貸案件最後核定之權，為被告所不否認。本件系爭貸款
    案件，均係由農會信用部徵信人員丁○○先就貸款戶之申請
    資格是否相符、貸款名目及依「屏東縣佳冬農會擔保物估價
    方式」為擔保物估鑑等情形綜合調查，填具意見後，上呈主
    辦人員林淑玲，復轉呈信用部主任曾繁來為審核，最終由擔
    任總幹事之被告批核准否之流程，業經證人即徵信丁○○、
    主辦林淑玲於偵訊中證述詳實，並有屏東縣佳冬農會擔保物
    估價方式在卷可按（分別見屏檢92年度偵字第4157號卷二第
    395-397 、373 頁），堪認被告甲○○應負有對供擔保抵押
    品之價值作確實之徵信、勘估、審核，評估抵押物之擔保是
    否足夠清償債務，避免貸出款項後無法收回而使農會權利受
    損之任務。
  (二)按信用合作社及農會信用部對利害關係人放款之限制，應依
    照銀行法規定之範圍認定，此有財政部75年10月17日台財融
    字第7564094 號函釋可參（見本院卷第110 頁）；復按銀行
    負責人或辦理授信之職員之配偶、三親等以內之血親或二親
    等之內之姻親即屬有利害關係之人，銀行法第33條之1 第1
    項定有明文。是王俊郎、王鈺鑫分別為被告甲○○之弟、父
    ，依上開規定即屬銀行法所稱之利害關係人無誤。查因佳冬
    農會信用部前因逾期放款增加迅速，其中王鈺鑫關係戶放款
    （含提供擔保品供他人借貸及貸放金額轉入其帳戶部分）不
    僅未收回且重估增貸，甚者有撥貸後迄檢查日仍未繳息者，
    嚴重影響業務經營，經財政部依農會信用部業務管理辦法第
    27條第1 項第2 款規定，停止該會信用部對其理、監事、總
    幹事及各部門員工，或對與其理、監事、總幹事、信用部主
    任或辦理授信職員有利害關係者辦理放款業務，而上述人員
    亦不得作為他人在佳冬農會之借款保證人，此有財政部84年
    3 月3 日台財融字第84707756號函在卷可按（見本院卷第98
    頁，參自本院調閱臺灣高等法院高雄分院91年度上易字第
    1279號卷宗內附於屏檢88年度偵字第6232號偵查卷第279 頁
    ）；再查佳冬農會因對理、監事及其利害關係人授信風險過
    於集中且產生延滯者，占不良放款比率偏高，基於健全該農
    會業務經營，經財政部依農會信用部業務管理辦法第27條第
    1 項第2 款規定，限制該農會辦理擔保放款時，其擔保物徵
    提以借款人本人所有者為限，亦有財政部84年11月1 日台財
    融字第84781616號函在卷可稽（見本院卷第104 頁，參自同
    上偵查卷第284 頁）；另就農會信用部對會員及其同戶家屬
    放款最高總額，應適用銀行法第33條之3 第1 項對同一人及
    同一關係人之授信限額，復有財政部84年10月16日台財融第
    84730350號函在卷可按（見本院卷第101 頁，參自同上偵查
    卷第281 頁），是財政部就佳冬農會信用部之放款、授信狀
    況不良，依銀行法及農會信用部業務管理辦法之相關規定對
    佳冬農會提出糾正及限制，佳冬農會自應遵守主管機關所定
    之規範。
  (三)依證人即徵信丁○○於偵訊時具結證述：伊係擔任徵信調查
    工作，收到申請書後先查明是否為農會會員，以前有無向農
    會借款、申請文件如印鑑、身分證等是否齊備，再看是何種
    貸款、擔保，擔保放款抵押的土地、房屋有無經其他行庫設
    定，擔保品的估價係依理事會通過擔保品估價辦法，同事會
    告訴伊如何估，如果有買賣契約書就參考買賣契約書，再依
    照農會的規定辦理，系爭4 件貸款案我去詢問過，擔保品是
    有這個市價，但經濟不氣，借貸金額又高，風險較大，不敢
    確定往後擔保品是否仍有價值等語；於本院審理時證述：貸
    款案徵信完畢後，若伊知道的情況，即會寫在用途調查結果
    上，但是否貸放不是伊的權力，王俊郎、王啟仁之保證人係
    王鈺鑫，與總幹事甲○○是父子關係，所以伊寫綜上以上徵
    信結果，不予貸放；而乙○○、丙○○未寫不予貸放等語，
    係因其等與保證人間，並非如另2 案（王俊郎、王啟仁）有
    父子關係，所以內容會不一樣，會記載風險大係因當初評估
    時，養殖類的魚類有皮膚病，收成很難評估，景氣係看土地
    評估，伊徵信部分做完了之後，就交給主辦，他們程序如何
    伊就不清楚等語（分別見屏檢92年度偵字第4157號卷二第
    394 、395 頁、本院卷第67-70 頁），及參酌卷附之乙○○
    、丙○○、王啟仁、王俊郎之佳冬鄉農會統一農貸申請書、
    佳冬鄉農會不動產調查報告表、佳冬鄉農會辦理貸款申請暨
    審核綜合表、佳冬鄉農會銀員借款及保證歸戶卡共4 份、乙
    ○○、丙○○承買擔保物之買賣契約書各1 份可知，丁○○
    於受理系爭4 件貸款案時，已依相關規定進行徵信查核，並
    將其個人徵信結果之意見分別表明：「該員養殖需資金新臺
    幣壹仟萬元，以年利率11.25%，經濟不景氣，額度高，是否
    准貸，呈請鈞長核示」、「1.借款人與提供擔保物所有權人
    不同一人。2.供擔保品所有權人王鈺鑫與王總幹事為父子關
    係。3.以上擔保物已設定第一順位保證責任高雄第三信用合
    作社設定50,400,000元，本會第二順位設定16,800,000元。
    4.依公告現值提高400%估價。5.綜合以上徵信結果，不予貸
    放，因景氣差，風險大，是否可行，呈請鈞長核示。」等語
    ，並就擔保品已經他行庫設定抵押權等事項為調查加以註記
    ，益徵就乙○○、丙○○2 人之借貸案，已有對貸款人、擔
    保品之清償可能性有所質疑，另就王啟仁、甲○○2 人之借
    貸案，已發覺有超額鑑估其擔保品之價值（原應以時價之9
    成計算土地價值、成交價格之7 成計算建物價值），且其擔
    保品並非為貸款人所有，再貸款人王俊郎與甲○○係為利害
    關係人，且王鈺鑫為利害關係人亦不得作為他人在佳冬農會
    之借款保證人，是系爭4 件貸款案之申請條件即與屏東縣佳
    冬農會佳冬農會擔保物估價方式有違，並與上開財政部84年
    11月1 日台財融第84781616號函、84年3 月3 日台財融第
    84707756號函、84年10月16日台財融第84730350號函示規定
    未合。
  (四)再證人即主辦林淑玲於偵訊時具結證述：伊負責的部分是根
    據徵信調查結果去審核其資料是否相符，系爭4 件貸款案是
    照徵信調查結果呈給信用部主任再轉給總幹事，由總幹事決
    定，依照農會規定應該要經過放款審議委員會的審查，當時
    伊並沒有參加放款審核會議等語（見同上偵卷第396-398 頁
    ），核與證人即佳冬農會理事長陳忠壽於偵訊時具結證稱：
    伊沒有參加過放款審議委員會等語相符（見同上偵卷第398
    、399 頁），亦為被告所不否認，堪認被告甲○○在辦理系
    爭貸款案件時，並未召開放款審議委員會以決議方式准駁。
    而被告既未召開放款審議委員會，就系爭4 件貸款案，業經
    徵信人員在申請書、不動產調查報告表上已加註不宜或不應
    准借貸之相類字語，被告理應更審慎評估放款之可行，而被
    告於本院審理時辯稱：財政部就親屬間借貸每年都有糾正，
    伊認為是小問題，伊不辦理的話，借款的人會向伊發脾氣；
    及於偵訊中辯稱：以伊弟王俊郎和親戚王啟仁為借款人，拿
    伊父名義的土地各借款700 萬元，錢是拿來還農會的，伊是
    覺得這樣對農會有利，才這樣做，況且擔保的土地有2,000
    多坪，足供擔保，所以伊同意放款云云，均足徵被告明知親
    屬間不能借貸，且亦知悉王俊郎、王啟仁之借款案均係為其
    父王鈺鑫之利益而同意農會借出1,400 萬元，用以清償對農
    會之債務，被告此舉，雖名目上農會已獲得王鈺鑫之清償，
    惟實際上農會總資產並無增加，僅係資產負債名目之變異而
    已。況且，系爭王俊郎、王啟仁之貸款案，自借貸之始均未
    繳息，擔保品前亦已由高雄第三信用合作社設定抵押權共
    5,040 萬元，致經拍賣後為第二順位之抵押權之佳冬農會無
    法受償，此有系爭擔保品之土地登記謄本（他項權利部）、
    屏東縣土地登記簿、本院88年度促字第19998 、19999 、
    20715 、20716 號支付命令暨確定證明書、華南商業銀行佳
    冬分行93年8 月18日華佳 (93) 放字第0171號函、95年5 月
    9 日華佳95放字第0090號函在卷可按（見同上偵卷第266-35
    6 、409 、549 頁），系爭擔保品先前既已提供為他行庫擔
    保，系爭擔保品可以擔保新債之價值已顯然降低，且所設定
    之擔保金額已高達5,040 萬元，縱以公告現值之4 倍予以鑑
    估，其時價能否償還鉅額之前債已不無疑義，被告於審核時
    ，豈有僅憑主觀上之印象、感覺認系爭擔保物價值已足供擔
    保，其並無佐確實之證據足資認定系爭擔保物之價值足供擔
    保貸出款項，竟未依徵信調查之結果予以放行核准超額放款
    ，被告急於紓解其父王鈺鑫之經濟壓力，而損害農會之權益
    昭然甚明。
  (五)乙○○係因向王鈺鑫借款，聽從王鈺鑫之建議，由王鈺鑫為
    乙○○以他人房地向農會辦理貸款，而做資金調度等情，業
    據證人乙○○於本院審理時證述：伊當時做生意開設廣告企
    畫公司，需要資金調度，有跟王鈺鑫借錢1 、200 萬元，利
    息較高，王鈺鑫建議伊用房子貸款去還他錢，房子是誰的伊
    不知情，伊自己本身沒有拿到錢，伊完全交給王鈺鑫辦理，
    當時有親自簽名，但買賣契約上所載的房子在哪裡伊不知道
    ，伊不知道有沒有買賣這件事，伊沒有土地，也不知道擔保
    品的事情等語明確（見本院卷第114 頁背面-115頁），再依
    乙○○、丙○○之貸款案提供系爭擔保品買賣契約之出賣人
    係陳文銘，為被告之表弟，此經證人陳文銘、王鈺鑫於偵訊
    中陳明在卷（見92年度偵字第4157號卷第208 、204-206 頁
    ），被告甲○○於受理貸款案件時，自應知悉擔保物之前手
    係為其親戚，且系爭擔保品原係其父王鈺鑫所有而經法院拍
    賣之土地、建物，被告亦可自系爭擔保品前次之拍賣價金評
    估擔保借款受清償之可能，況系爭擔保品之出賣人又為陳文
    銘，亦與其有親戚關係，縱非屬法令所限制之利害關係人，
    被告身為總幹事，容為受農會委任誠信處理事務之內涵，自
    應在徵信人員丁○○忠實表示其查核意見後，審慎評估真實
    財產借貸狀況而為決定，惟逕自予以放行借貸，其後因乙○
    ○、丙○○或其父王鈺鑫均未繳息，致系爭擔保品經拍賣後
    ，分別僅受償457 萬元、4,536,800 元（未扣除執行費、利
    息、稅捐等費用），此有華南商業銀行佳冬分行95年5 月9
    日華佳95放字第0090號函在卷可按（見同上偵卷第549 頁）
    ，且依拍賣金額均未及於當初不動產估價總額之半數，益徵
    被告甲○○未就農會擔保品鑑估值之多寡、放款值成數核算
    及農會能否收回放款之情形詳為審酌至明。
  (六)另證人丙○○雖於本院審理時證述：伊係自己貸款而向佳冬
    農會借款1,000 萬元，用以擔保的土地買不到1,200 萬元，
    伊不記得有無與出賣人陳文銘見過面，介紹人是誰也不清楚
    ，伊用塑膠袋裝現金400 萬元拿給仲介人云云（見本院卷第
    71-74 頁背面），然依證人丙○○所述，其購買房、地之金
    額高達千萬元，數目非小，其又為退休國中老師，亦非以土
    地買賣營生，對其購買不動產之事宜，當記憶深刻，倘其所
    述當場交付現金400 萬元之價金與介紹人，必定係對介紹人
    有相當之信任關係，豈有可能對介紹人之姓名、年籍等資料
    均不知悉，況銀行轉帳、匯款或簽立支票、本票等交易方式
    均甚為方便，卻以支付現金高達400 萬元之方式交易，又非
    直接交付與出賣人，均與常情有悖，再參以證人丙○○於93
    年7 月28日偵訊時之內容與上開證述容有歧異，是其於本院
    審理時之證述，尚難採為對被告有利之認定。
  (七)綜上所述，被告所辯均不足採。依華南銀行之計算，被告上
    開違背其任務之4 件貸款案件放款金額共3,400 萬元，經拍
    賣受償共9,106,800 元（未扣除執行費、利息、稅捐等費用
    ），使佳冬農會共受有31,596,581元之損失，是本件事證明
    確，被告背信犯行堪以認定。
二、比較新舊法
  (一)按被告行為後，農業金融法於92年7 月23日公布，該法第61
    條規定，本法施行日期由行政院定之。嗣經行政院於93年1
    月9 日以院臺農字第0930080138號令，定自93年1 月30日施
    行。依新制訂之農業金融法第39條第1 項規定：信用部或全
    國農業金庫負責人或職員，意圖為自己或第三人不法之利益
    ，或損害信用部或全國農業金庫之利益，而為違背其職務之
    行為，致生損害於信用部或全國農業金庫之財產或其他利益
    者，處三年以上十年以下有期徒刑，得併科新臺幣一千萬元
    以上二億元以下罰金。其犯罪所得達新臺幣一億元以上者，
    處七年以上有期徒刑，得併科新臺幣二千五百萬元以上五億
    元以下罰金。第2 項規定：信用部或全國農業金庫負責人或
    職員二人以上共同實施前項犯罪行為者，得加重其刑至二分
    之一。本件被告為屏東縣佳冬地區農會信用部總幹事，自有
    上開背信罪特別規定之適用。是關於背信罪之刑度，該條與
    刑法第342 條第1 項背信罪比較輕重結果，修正後之法律處
    罰較重，依刑法第2 條第1 項前段規定，應以被告之行為時
    法即刑法第342 條第1 項背信罪對被告較為有利。
  (二)刑法於94年2 月2 日修正公布，並於95年7 月1 日施行，而
    行為後法律有變更者，適用行為時之法律。但行為後之法律
    有利於行為人者，適用最有利於行為人之法律，刑法第2 條
    第1 項定有明文，而有關新舊法之比較，應就罪刑有關之連
    續犯、累犯加重等暨其他法定加減原因（如身分加減）與加
    減例等一切情形，綜其全部罪刑之結果而為比較（最高法院
    95年第8 次刑事庭會議決議參照）：
  1.查本件被告甲○○行為後，刑法第33條第5 款修正規定「罰
    金：新臺幣1 千元以上，以百元計算之」，與修正前刑法第
    33條第5 款規定「罰金：1 元以上」不同，比較新舊法結果
    ，就刑法第342 條背信罪之罰金刑部分，自以修正前刑法所
    定罰金刑之下限較有利於行為人。
  2.又刑法第56條之連續犯規定，業已刪除，此刪除雖非犯罪構
    成要件之變更，但顯已影響行為人刑罰之法律效果，自屬法
    律有變更，茲比較刪除連續犯後之規定，則被告甲○○所犯
    多次背信犯行各均獨立，應各別論以多次背信罪後併合處罰
    ，自較原刑法以連續犯論斷為重，比較新、舊法結果，仍應
    適用較有利於被告之行為時法律即修正前刑法第56條，而論
    以連續犯一罪。
  (三)綜上述比較結果，應依刑法第2 條第1 項前段之規定適用被
    告行為時之法律。
三、被告甲○○係佳冬農會總幹事，其違反佳冬農會關於貸款審
    核之規定，未就保證人之身分、擔保品之價值作確實之徵信
    及審核，用以評估抵押物之擔保是否足夠，致其核貸之款項
    無法收回，造成農會權利之損失。核被告甲○○所為，係犯
    刑法第342 條第1 項之背信罪。甲○○所犯上述4 次背信之
    行為，時間緊接，手法相同，觸犯構成要件相同之罪名，顯
    均係基於概括犯意為之，應論以連續犯之一罪，並依法加重
    其刑。爰審酌被告甲○○意圖為他人不法利益之犯罪動機與
    目的、任職總幹事，綜理農會事務，於貸款案有最後裁決之
    權，明知貸款案不符規定，未予嚴格把關審核，其違背任務
    ，造成佳冬農會受有貸放款項僅能受償部分或甚而均不能受
    償而淪為呆帳，損失甚重，犯後否認犯行，猶飾詞狡辯，且
    迄今猶未與繼受之華南銀行達成和解等一切情狀，量處如主
    文所示之刑。
據上論結，應依刑事訴訟法第299 條第1 項前段，刑法第2 條第
1 項前段、第56條（修正前）、第342 條第1 項，刑法施行法第
1 條之1 ，判決如主文。
本案經檢察官顏珮珊到庭執行職務。
中　　華　　民　　國　　96　　年　　12　　月　　17　　日
                  刑事第二庭  審判長  法  官  黃國永
                                      法  官  陳松檀
                                      法  官  陳海寧
以上正本證明與原本無異。
如不服本判決應於收受本判決送達後十日內向本院提出上訴書狀
，其未敘述上訴理由者，並得於提起上訴後十日內向本院補提理
由書狀（均須按他造當事人之人數附繕本）「切勿逕送上級法院
」
中　　華　　民　　國　　96　　年　　12　　月　　17　　日
                                書記官  馮得弟
附錄本件判決論罪科刑法條
中華民國刑法第342條
為他人處理事務，意圖為自己或第三人不法之利益，或損害本人
之利益，而為違背其任務之行為，致生損害於本人之財產或其他
利益者，處5 年以下有期徒刑、拘役或科或併科1,000 元以下罰
金。前項之未遂犯罰之。
